臺灣嘉義地方法院交通事件裁定　　　　　　　　　　九十三年度交聲字第一三三號
　　原處分機關　交通部公路總局嘉義區監理所
　　異　議　人
　　即受處分人　甲○○
右列受處分人因違反道路交通管理處罰條例案件，對於原處分機關即交通部公路總局
嘉義區監理所中華民國九十三年六月九日所為之處分（嘉監裁字第裁７０－Ｌ000
00000號裁決書）聲明異議，本院裁定如左：
    主  文
原處分關於吊扣甲○○駕駛執照個月之部分撤銷。
甲○○汽車駕駛人，駕駛汽車違反道路交通安全規則，因而肇事致人受傷，記違規點
數點。
    理  由
一、原處分意旨略以：異議人即受處分人甲○○（下簡稱受處分人）因於民國九十三
    年四月七日下午一時五十分許，駕駛車牌號碼ＤＵ─四二九一號之自用小貨車，
    沿嘉義縣民雄鄉豐收村往中正大鎮由北往南方向行駛，途經嘉義縣民雄鄉豐收村
    一六九號前之交岔路口，欲左轉彎往中正大學方向時，理應注意汽車行駛至交岔
    路口，轉彎車應讓直行車先行，而當時並無不能注意之情事，受處分人竟疏未注
    意讓直行車先行，即貿然左轉，致同向在後由張維淳騎乘車牌號碼ＮＨ五－九六
    二號之重型機車車頭處撞及受處分人所駕駛上開自用小客車之左側車門，張維淳
    因此而受有顏面外傷合併右上門齒挫傷、四肢多處擦傷等傷害。經嘉義縣警察局
    交通警察隊以受處分人違反道路交通管理處罰條例第四十八條第六款「轉彎車不
    讓直行車先行」之規定，掣發嘉義縣警察局九十三年五月十日嘉縣警交字第Ｌ0
    0000000號舉發違反道路交通管理事件通知單予以舉發，嗣受處分人收受
    上開舉發通知單後，依限於應到案日期前向原處分機關即交通部公路總局嘉義區
    監理所（下簡稱原處分機關）提出申訴（應到案日期為九十三年六月十日，提出
    申訴日為九十三年五月十九日），經原處分機關轉請原舉發單位查覆，並參酌受
    處分人陳述之理由及綜合有關資料審查結果，仍認受處分人有前揭違規行為，於
    九十三年六月九日以嘉監裁字第裁７０－Ｌ00000000號裁決書，依道路
    交通管理處罰條例第四十八條第六款（裁決書贅引第一項）、第六十一條第三項
    （舊法，裁決書贅引第一款）及違反道路交通管理事件統一裁罰基準表（按違反
    道路交通管理事件統一裁罰基準及處理細則另於九十三年六月三十日修正發布，
    並自九十三年七月一日起施行）等規定，以受處分人「駕自小貨車轉彎車未讓直
    行車先行肇事致人受傷」為由，裁罰受處分人新臺幣九百元，吊扣駕駛執照三個
    月，並依同條例第六十三條第一項記違規點數一點等語。
二、聲明異議意旨略以：受處分人於前開路段欲左轉彎時有打方向燈且已完成轉彎，
    係被害人張維淳騎乘前開重型機車自後方不當超車，又未保持安全距離，始會發
    生本件車禍，是伊並無違反道路交通安全規則可言；又道路交通管理處罰條例第
    六十一條第三項已於九十三年四月二十一日修正公布，並於同年七月一日施行，
    依「從新從輕原則」，本件縱認受處分人有過失，亦應適用修正後道路交通管理
    處罰條例第六十一條第三項：「汽車駕駛人，駕駛汽車違反道路交通安全規則，
    因而肇事致人受傷者，記違規點數三點；致人重傷者，吊扣其駕駛執照三個月至
    六個月」之規定，爰請求撤銷原裁決書，另為適當之處罰等語。
三、按汽車行駛至交岔路口，其行進、轉彎，轉彎車應讓直行車先行，道路交通安全
    規則第一百零二條第一項第六款前段定有明文。而汽車駕駛人轉彎時，轉彎車有
    不讓直行車先行之情形，處二百元以上六百元以下罰鍰（折合新臺幣六百元以上
    一千八百元以下），並記違規點數一點，道路交通管理處罰條例第四十八條第六
    款、第六十三條第一項第一款分別定有明文。又本件受處分人違規行為時即九十
    三年七月一日「施行前」之道路交通管理處罰條例第六十一條第三項固規定：「
    汽車駕駛人，駕駛汽車違反道路交通安全規則，因而肇事致人受傷者，吊扣其駕
    駛執照三個月至六個月」，然該條規定業經總統於九十三年四月二十一日以華總
    一義字第０九三０００七七六０一號令修正公布，行政院定自九十三年七月一日
    施行，修正後之該條第三項規定：「汽車駕駛人，駕駛汽車違反道路交通安全規
    則，因而肇事致人受傷者，記違規點數三點；致人受重傷者，吊扣其駕駛執照三
    個月至六個月」，並刪除原條文第四項：「前項之輕重傷標準，由交通部定之」
    之規定。次按刑法第二條第一項規定：「行為後法律有變更者，適用裁判時之法
    律，但裁判前之法律有利於行為人者，適用最有利於行為人之法律」，是所謂「
    從新從輕」原則，此項原則與一般法律適用上之「程序從新實體從舊」不同；又
    固然行政罰實質上並非刑罰，且行政法並無統一之行政罰法典，故行政罰規定有
    變更時，是否亦適用如刑法第二條第一項規定所揭示之「從新從輕」原則，容滋
    爭議。參諸現行社會秩序維護法第三條規定：「行為後本法有變更者，適用裁處
    時之規定。但裁處前之規定有利於行為人者，適用最有利於行為人之規定」；稅
    捐稽徵法第四十八條之三亦規定：「納稅義務人違反本法或稅法之規定，適用裁
    處時之法律。但裁處前之法律有利於納稅義務人者，適用最有利於納稅義務人之
    法律」，顯見在違反社會秩序行為及租稅違章行為之處罰上，立法者皆均已採從
    新從輕原則，並無疑問；至於其他行政領域之行政罰，刑法第二條就質與量均較
    為嚴重之刑事處罰，尚能依據「從新從輕原則」以邀寬典，則依舉重以明輕之法
    理，自應類推適用此等規定，採「從新從輕原則」科處，較能兼顧人民基本權利
    之保障及符合前開修法之本旨，此觀行政罰法草案第三條第一項亦規定：「行為
    後法律有變更者適用裁處時之法律。但裁處前法律有利於行為人者，適用最有利
    於行為人之法律」，均與前開個別法律及法理上有若合符節之處，益見「從新從
    輕原則」在行政罰上之適用，不僅係屬立法上之趨勢，抑且在法理上，該原則亦
    屬行政法之法律原理原則之一，是其適用之前提，自不待以有行政罰法存在為必
    要。準此而論，行為後法律有變更者，致對人民處罰有輕重時，道路交通管理處
    罰條例中雖無相關法律變更適用之規定，然參以社會秩序維護法及稅捐稽徵法，
    對於人民違反行政義務，所為行政制裁效果，對人民產生不利益程度，較諸道路
    交通管理處罰條例為重，而前揭二法，均明文適用「從新從輕」原則，復基於上
    開「舉重以明輕」法則，對於違反道路交通管理處罰條例之違規行為處罰，行為
    後法律有變更者，自應類推適用與道路交通管理處罰條例同屬行政秩序罰類法規
    之社會秩序維護法第三條規定，而有「從新從輕」原則之適用，合先敘明。
四、經查：
（一）受處分人並不否認有於前述時、地，駕駛前開自用小貨車與被害人張維淳所騎
      乘前開重型機車發生碰撞，並造成被害人受有顏面外傷合併右上門齒挫傷、四
      肢多處擦傷之傷害等事實，且有嘉義縣警察局九十三年五月十日嘉縣警交字第
      Ｌ00000000號舉發違反道路交通管理事件通知單、嘉義縣警察局九十
      三年六月三日嘉縣警交字第０９３００３７０４５號函、嘉義縣警察局民雄分
      局九十三年八月三日嘉警民六字第０９３００２９５０２號函後附之道路交通
      事故現場圖、道路交通事故調查報告表(一)、(二)、警詢筆錄及事故現場蒐證照片
      四幀等附卷可參。又被害人因本件車禍，而受有如前所述等傷害，亦有財團法
      人佛教慈濟綜合醫院大林分院九十三年五月七日診字第Ａ00000000號
      醫療診斷證明書一份存卷可佐（均見本院卷第一○、一一、一五至二四、三五
      頁）。再者，受處分人於右揭時、地係轉彎車，被害人係直行車乙情，業經受
      處分人於警詢及本院調查時陳述在卷，核與被害人於警詢時陳述之情節相符，
      且與上開道路交通事故現場圖、現場照片所顯示之道路狀況及上開兩輛肇事車
      輛之車損情形一致，是本件受處分人係轉彎車，而被害人則是直行車之事實，
      應可確定。
（二）第查，本件事故發生後，受處分人與被害人雖均未保持事故現場之原狀，然依
      附於卷內之上開道路交通事故現場圖、道路交通事故調查報告表(一)、(二)計三紙
      及現場蒐證照片四幀所示，受處分人所駕駛之自用小貨車之左前車門確有擦撞
      之痕跡，而被害人所騎乘之重型機車則係車頭受損，則由受處分人及被害人雙
      方車損情形觀之，應係被害人所騎乘重型機車之車頭撞及受處分人所駕駛自用
      小貨車之左前車門無疑；再由本件車禍發生後現場所遺留之油漬，距路邊即嘉
      義縣民雄鄉豐收村一六九號前之距離為六、一公尺，而本件事故路段路面之寬
      度為七公尺乙情觀之，可推知受處分人之自用小貨車與被害人之重型機車撞擊
      處應尚未至嘉義縣民雄鄉豐收村一六九號前之交岔路口甚明，稽諸本件受處分
      人係轉彎車，被害人係直行車乙節，有如前述，基此，受處分人駕駛前開自用
      小貨車行經前開交岔路口欲左轉彎時，依照前述道路交通安全規則第一百零二
      條第一項第六款前段之規定，本應讓直行車先行，然受處分人駕車左轉進入該
      交岔路口時，竟仍與同向之直行車發生碰撞而肇事，顯見其確有轉彎車未讓直
      行車先行之違規行為。
（三）按汽車行駛至交岔路口，其行進、轉彎，轉彎車應讓直行車先行，道路交通安
      全規則第一百零二條第一項第六款前段定有明文，已如前述，受處分人身為駕
      駛人，自應注意並遵守上述道路交通安全規定，且依卷附之道路交通事故調查
      報告表(一)所載，本件肇事當時係日間自然光線，天氣晴朗，道路為平坦、乾燥
      、無缺陷之柏油路面，又無障礙物，視距良好，受處分人行駛至該交岔路口，
      轉彎時本應注意讓直行車先行，詎受處分人並無不能注意之情事，竟仍疏未注
      意上開規定，因而肇事，致被害人受有前開傷害，足見其於本件車禍確有違反
      上述交通安全規則至明。復按上開道路交通安全規則第一百零二條第一項第六
      款前段其立法意旨，乃係轉彎車行駛至交岔路口時，如速度過快將有因離心力
      過大失控翻覆之虞，是以車輛於轉彎時均會減速慢行，且轉彎幅度大，橫阻路
      口，對於行車速度較快之直行車，容易造成事故，為保障行車安全，而立法規
      定「轉彎車應讓直行車先行」，即直行車有道路優先通行權。至轉彎車是否已
      讓直行車先行，應係以轉彎車行駛至交岔路口期間轉彎時，是否會與直行車發
      生之碰撞造成事故為其判斷之標準，而非僅以轉彎車駕駛人之主觀片面認定作
      為唯一推論基礎，始符法旨。易言之，若轉彎車通過交岔路口期間，直行車未
      有其他相關事證，足以認定有特殊異常行駛之情形（例如：超速行駛），仍不
      能避免與之發生行車上之衝突時，則該轉彎車駕駛人即難認已讓直行車優先通
      行，因之，縱使轉彎車駕駛人主觀上認定可以轉彎或業已轉彎，然卻因而與正
      常行駛之直行車發生碰撞事故，即不得據此推論其並未違反應讓直行車先行之
      注意義務。準此，受處分人於前開時、地，駕駛自用小貨車有轉彎車不讓直行
      車先行，而有違反道路交通安全規則第一百零二條第一項第六款前段之規定，
      以致肇事並造成被害人受傷等違規事實至明，是受處分人上開所辯伊已完成左
      轉彎云云，顯屬事後卸責之詞，不足採信。本件事證明確，受處分人確有前開
      違規行為，應堪認定。
（四）又查，被害人雖堅稱受處分人於前揭時、地左轉彎時未使用方向燈等語，然為
      受處分人所否認，參諸事發現場並無任何證人確見受處分人當時欲左轉彎時究
      有無使用方向燈，亦查無其他相關事證，足以證明受處分人於事發前確未使用
      方向燈，本院認實難以被害人之指述，即逕為受處分人於左轉彎時未使用方向
      燈之認定；同理，遍查全院卷證，除受處分人之指陳外，亦無積極證據足認被
      害人於本件車禍有不當超車之情，又參以受處分人於本院調查時陳稱：「：：
      ：我也不確定他（即被害人）是否要超車」等語（見本院卷第三一頁九十三年
      八月十六日訊問筆錄），故尚難僅以受處分人片面主觀之認知，而逕指被害人
    有何不當超車之異常駕駛行為，則本件充其量僅能認被害人與受處分人之前車
      未保持安全距離；況按刑法過失傷害罪，祇以加害人之有過失為致傷害之一原
      因為已足，不因被害人亦有過失而影響於犯罪之成立，但得審酌各方過失程度
      ，為量刑輕重之標準（院字第六三一解釋參照），故本件被害人縱有超車不當
      或未保持安全距離之違規，與受處分人同為肇事原因，然依上揭解釋意旨，被
      害人之前揭過失，或可當作雙方肇事責任分配之參考，或受處分人過失責任輕
      重之問題，然亦無解於受處分人之前開交通違規責任。從而，本件車禍既係受
      處分人之前開過失行為所肇致，受處分人自不能因此相抵而獲得解免，附此敘
      明。
（五）末按汽車駕駛人，駕駛汽車違反道路交通安全規則，因而肇事致人受傷者，記
      違規點數三點；致人重傷者，吊扣其駕駛執照三個月至六個月，新修正道路交
      通管理處罰條例第六十一條第三項定有明文，而該條文修正前係規定：「汽車
      駕駛人，駕駛汽車違反道路交通安全規則，因而肇事致人受傷者，吊扣其駕駛
      執照三個月至六個月」，因此就汽車駕駛人駕駛汽車違反道路交通安全規則，
      依「修正前」道路交通管理處罰條例第六十一條第三項，對於肇事致人受傷違
      規行為，不分被害人受傷輕重，法律效果一律為「吊扣駕駛執照三至六個月」
      ；而修正後則因被害人受傷輕重情形不同，而區分為致人受傷（輕傷）者，記
      違規點數三點，致人重傷者，吊扣其駕駛執照三至六個月；本件受處分人前述
      駕駛汽車違反道路交通安全規則，因而肇事致人受傷之違規事實，其行為時間
      係九十三年四月七日，其行為後之九十三年七月一日，上開道路交通管理處罰
      條例第六十一條第三項既已修正變更，且受處分人該行為之結果，係致被害人
      受輕傷，而非受重傷，則比較右述新舊法之規定內容，顯以新法之規定較有利
      於受處分人，據此並參照前述「從新從輕」原則類推適用之說明，以修正後之
      新法較有利於受處分人，則本件受處分人之上開駕駛汽車違反道路交通安全規
      則，因而肇事致人受傷之違規行為部分，應適用現行道路交通管理處罰條例第
      六十一條第三項前段之規定予以記違規點數三點，始為妥當。至交通部九十三
      年六月二十九日交路字第○九三○○四○四三一號函雖認應以「行為時」之法
      律為處分依據，然按司法院大法官釋字第一三七號解釋：「法官於審判案件時
      ，對於各機關就其職掌所作有關法規釋示之行政命令，固未可逕行排斥而不用
      ，但仍得依據法律表示其合法適當之見解。」，及第二一六號解釋：「法官依
      據法律獨立審判，憲法第八十條載有明文，各機關依其職掌就有關法規所為釋
      示之行政命令，法官於審判時，仍得依據法律，表示不同見解，並不受其拘束
      。」，是前開交通部函示處理之原則，本院依憑前開理由仍得依據法律表示合
      法適當之見解，自不受其拘束，附予敘明。
（六）末按汽車駕駛人在六個月內，違規記點共達六點以上，吊扣駕駛執照一個月，
      道路交通管理處罰條例第六十三條第三項前段定有明文；又按道路交通管理處
      罰條例第六十三條第二項亦明定：「依前項各條款，已受吊扣或吊銷駕駛執照
      處分者，不予記點」。蓋吊扣駕駛執照乃累積違規記點之較重處分，汽車駕駛
      人需違規行為遭記點達六點以上，方被吊扣駕照一個月，足見違規記點之目的
      係在吊扣駕駛人之駕駛執照，使其於一定期間內不得駕駛汽車；又依同條例第
      六十三條第二項之規定可知，行為人既已因同一行為受有吊扣或吊銷駕駛執照
      之重罰，則不必再處以目的相同（禁止駕駛人於一定期間內駕車）而較輕處罰
      之違規記點，由此可知，同條例第六十三條第二項所規定之「依前項各條款，
      已受吊扣或吊銷駕駛執照處分者，不予記點」，乃行為人以「同一行為」，違
      反同條例第六十三條第一項各款之規定，因而受吊扣或吊銷駕駛執照處分者，
      即不再與以違規記點之輕處分。本件受處分人係因違反道路交通管理處罰條例
      第四十八條第六款之違規行為，因而致使被害人受傷，依同條例第六十一條第
      三項（舊法）規定，吊扣其駕駛執照三至六個月，另依同條例第六十三條第一
      項第一款規定，並記違規點數一點，惟吊扣與違規記點之規定雖有不同，然其
      目的相同，業如前述，且係基於同一個違規行為所受之處罰，受處分人亦因其
      違反第四十八條第六款之違規行為，因而致人受傷，而遭原處分機關處以吊扣
      駕駛執照三個月之處分，本件受處分人之同一個違規行為既已處以吊扣其駕駛
      執照較重之處罰，自不得再予記點。是原處分機關依照修正前道路交通管理處
      罰條例第六十三條第一項第一款之規定，裁處受處分人記違規點數一點，經核
      於法本有未洽，惟道路交通管理處罰條例第六十一條第三項業於九十三年四月
      二十一日修正公布，於同年七月一日施行，已如前述，依新修正道路交通管理
      處罰條例第六十一條第三項之規定，於駕駛汽車違反道路交通安全規則，因而
      肇事致被害人受輕傷時，僅處罰記違規點數三點，而無庸吊扣駕駛執照，準此
      ，受處分人既因適用修正後之新法，未遭處以吊扣駕駛執照三個月之處分，自
      應根據道路交通管理處罰條例第六十三條第一項第一款之規定記違規點數一點
      ，始為適法，併予敘明。
五、綜上所述，受處分人確於前揭時、地駕駛汽車於轉彎之際，有轉彎車不讓直行車
    先行之情形，自屬違反前述道路交通安全規則第一百零二條第一項第六款前段及
    道路交通管理處罰條例第四十八條第六款之規定，是原處分機關依道路交通管理
    處罰條例第四十八條第六款、第六十三條第一項第一款，及違反道路交通管理事
    件統一裁罰基準及處理細則第四十四條第一項及前揭基準表之規定，裁處受處分
    人罰鍰新臺幣九百元，並記違規點數一點，核無不合，受處分人此部分之異議為
    無理由；又原處分機關以受處分人有違反道路交通管理處罰條例第六十一條第三
    項之違規行為，於九十三年六月九日以嘉監裁字第裁７０－Ｌ00000000
    號裁決書裁處受處分人吊扣駕駛執照三個月在案，固非無見，惟其裁罰所憑之上
    開法條嗣已修正施行，且修正後之規定較有利於受處分人，均如前述，是本件受
    處分人駕駛汽車違反道路交通安全規則，因而肇事致人受傷，但尚未達致人重傷
    之程度部分，應適用現行道路交通管理處罰條例裁罰記違規點數三點已足，原處
    分機關於做成本件裁決時，修正後道路交通管理處罰條例第六十一條第三項規定
    尚未施行，原處分機關乃未及適用新法，而援引九十三年四月二十一日修正前道
    路交通管理處罰條例第六十一條第三項規定，就受處分人駕駛汽車違反道路交通
    安全規則，因而肇事致人受傷部分，裁處受處分人吊扣駕駛執照三個月，尚有未
    洽，受處分人異議意旨以本件處罰法律業已修正，為此聲請免吊扣駕駛執照之處
    分等語，即非無據，則原處分關於吊扣受處分人駕駛執照三個月部分自屬無可維
    持，應由本院將原處分關於吊扣受處分人駕駛執照三個月之部分撤銷，改依現行
    道路交通管理處罰條例第六十一條第三項規定，裁處受處分人記違規點數三點如
    主文第二項所示，以資適法。
六、據上論斷，應依道路交通案件處理辦法第二十條前段，道路交通管理處罰條例第
    八十七條第二項，裁定如主文。
中      華      民      國    九十三    年      十      月    二十九    日
                                  臺灣嘉義地方法院交通法庭
                                        法  官  黃  仁  勇
右正本證明與原本無異。
如不服本裁定，應於送達後五日內，向本院提出抗告狀（應附繕本）。
中      華      民      國    九十三    年      十      月    二十九    日
                                        書記官  呂  權  芳
附錄法條：
九十三年七月一日「修正後」道路交通管理處罰條例第六十一條第三項：
汽車駕駛人，駕駛汽車違反道路交通安全規則，因而肇事致人受傷者，記違規點數三
點；致人重傷者，吊扣其駕駛執照三至六個月。
九十三年七月一日「修正前」道路交通管理處罰條例第六十一條第三項：
汽車駕駛人駕駛汽車違反道路交通安全規則，因而肇事致人受傷者，吊扣其駕駛執照
三至六個月。
